【裁判字號】    99,簡上,22
【裁判日期】    990831
【裁判案由】    損害賠償
【裁判全文】
臺灣臺中地方法院民事判決  99年度簡上字第22號
上訴人      丙○○○
訴訟代理人  乙○○
被上訴人    戊○○
            己○○
兼上1人訴訟代理人
            甲○○
被上訴人    丁○○
            楊淞傅
上當事人間損害賠償事件，本院於99年8月20日言詞辯論終結，
判決如下：
    主      文
上訴駁回。
第二審訴訟費用新台幣柒仟陸佰零伍元由上訴人負擔。
    事實及理由
壹、兩造之聲明：
  一、上訴人：(一)原判決廢棄。(二)被上訴人戊○○、己○○、丁○○應各給付原告新臺幣（下同）100,154元，被上訴人
      楊淞傅、甲○○應連帶給付上訴人135,274元。(三)第一、
      二審訴訟費用由被上訴人負擔。
  二、被上訴人戊○○未為任何聲明；被上訴人己○○、甲○○
      、丁○○、楊淞傅聲明稱：(一)上訴駁回。(二)第一、二審訴
      訟費用由上訴人負擔。
貳、上訴人起訴主張：原臺中縣清水鎮○○段橋頭寮小段第408
    之7地號、面積21,366平方公尺之土地（下稱系爭土地），
    前為上訴人、被上訴人戊○○、己○○、丁○○，及訴外人
    蔡添進、蔡玉梅、林國憲、李勝吉等人所共有，上訴人之應
    有部分3,746/82,6 00，依比例應分得968.97平方公尺之土
    地，惟經臺灣高等法院臺中分院97年度上字第253號判決分
    割確定後，上訴人所有之土地面積只剩931平方公尺，減少
    37.98平方公尺，因被上訴人戊○○、己○○及丁○○於訴
    訟中所提出之分割方案，以他人與自己會車及天帝教停車方
    便為理由，主張共有土地之中央應留設8米之道路，法院採
    納被上訴人戊○○、己○○、丁○○之方案，使上訴人分得
    土地之面積損失37.98平方公尺，被上訴人戊○○、己○○
    ，及丁○○之行為侵害上訴人土地之所有權，致上訴人受有
    損害，自應對此對此負損害賠償之責任，每人各應賠償上訴
    人100,000元，加計存證信函郵電費用154元，總計各應給付
    上訴人100,154元。另上訴人於前開分割共有物事件判決前
    ，即委託被上訴人楊淞傅、甲○○辦理土地登記、測量和分
    割之事宜，要求其他共有人要全部同意上訴人的分割方案，
    上訴人才給付50,000元之報酬，但上訴人楊淞傅、甲○○還
    沒有辦好，法院就已經先判決了，只能依照法院判決之結果
    辦理登記，其等涉及背信及違反誠信原則；又一般辦理登記
    之行情一個人只要5,000元，測量費也只要4,000元或8,000
    元，上訴人楊淞傅、甲○○卻拿了50,000元。為此爰依侵權
    行為損害賠償請求權，請求被上訴人戊○○、己○○及丁○○各應賠償上訴人100,154元。另依侵權行為損害賠償請求
    權、不當得利返還請求權，請求被上訴人楊淞傅、甲○○連
    帶賠償100,000元、返還不當得利35,000元，及存證信函費
    用274元，合計135,274元。
參、被上訴人戊○○、丁○○以：當初之分割方案是法院判決所
    採的方案，請依法判決。被上訴人己○○以：上訴人於前開
    分割共有物訴訟曾陳主張土地之中央無論預留6米（乙案）
    或8米（丙案）之道路均可接受，而該分割共有物訴訟之一
    審（貴院96年度訴字第749號）以「為使土地發揮最大經濟
    效益」為考量，採用預留八米道路之方案而為判決，並非以
    私人利益為最大目的致上訴人之土地面積減損。被上訴人甲○○則以：上訴人委託其任職之千泓聯合代書事務所辦理分
    割系爭土地，時即同意以50,000元作為報酬（包含規費、測
    量費等），且該報酬扣除因辦理分割系爭土地所墊付規費及
    測量費，所得利潤幾乎與一般案件相同，並非無法律上原因
    而受有利益等語。被上訴人楊淞傅則以：因系爭土地左半部
    面臨主要幹道，導致分得裡地的共有人土地分得價值不相等
    ，所以將土地中央之道路拓寬為8米，以增加裡地的價值。
    當初上訴人是委託其辦理土地分割後之登記，法院判決前上
    訴人並沒有委託其辦理，裁判分割共有物時，其是代理被上
    訴人丁○○，又上訴人第二次給付之30,000元是包含登記費
    、測量費，及疏通被上訴人戊○○將電塔部分割讓給上訴人
    ，因上訴人和台電訴訟還在進行中等語，資為抗辯。（上訴
    人於原審起訴請求被上訴人戊○○、己○○、丁○○各給付
    上訴人新臺幣100,154元；被上訴人楊淞傅、甲○○應連帶
    給付上訴人135,274元，原審判決上訴人敗訴，上訴人就原
    判決全部上訴。）
肆、經查：
  一、被上訴人戊○○、丁○○經合法通知，未於言詞辯論期日
      到場，核無民事訴訟法第386條所列各款情形，爰依上訴
      人之聲請，由其一造辯論而為判決。
  二、上訴人主張：原臺中縣清水鎮○○段橋頭寮小段第408之7
      地號、面積21,366平方公尺之系爭土地，前為上訴人、被
      上訴人戊○○、己○○、丁○○，及訴外人蔡添進、蔡玉
      梅、林國憲、李勝吉等人所共有，上訴人之應有部分為
      3,746/82,600，上訴人起訴請求裁判分割，本院96年度訴
      字第749號、臺灣高等法院臺中分院97年度上字第253號判
      決分割確定等各節，為被上訴人戊○○、己○○、丁○○
      所不爭執，並有上訴人所提出之土地登記謄本為證，並經
      本院調閱本院96年度訴字第749號、臺灣高等法院臺中分
      院97年度上字第253號分割共有物事件卷宗查核屬實，自
      堪信為真實。
  三、因故意或過失，不法侵害他人之權利者，負損害賠償責任
      。故意以背於善良風俗之方法，加損害於他人者亦同，民
      法第184條第1項定有明文。侵權行為損害賠償責任，以行
      為人有故意或過失，不法侵害他人之權利，或故意以背於
      善良風俗加損害於他人為要件。又裁判分割共有物，屬形
      成判決，法院定共有物之分割方法，固應斟酌當事人之聲
      明、共有物之性質、經濟效用及全體共有人之利益等，而
      本其裁量權為公平合理之分配，但並不受當事人聲明、主
      張或分管約定之拘束。上訴人主張被上訴人戊○○、己○○、丁○○應負侵權行為損害賠償之責任，無非以：經確
      定判決分割後，其分得之土地面積只有931平方公尺，比
      依原來土地應有部分計算之面積少37.98平方公尺為由。
      惟如前所述，分割共有物之判決，法院定共有物之分割方
      法並不受當事人聲明、主張或分管約定之拘束，而應斟酌
      當事人之聲明、共有物之性質、經濟效用及全體共有人之
      利益而為裁量分配，則確定裁判所採分割共有物之方案，
      即屬受訴法院裁量之結果，縱使被上訴人戊○○、己○○
      、丁○○於共有物分割事件中，曾與上訴人為不同主張方
      案之主張，亦難指為係屬對於上訴人之侵權行為，上訴人
      主張被告戊○○、己○○、丁○○應負侵權行為責任，各
      賠償其10,154元，自無理由，應予駁回。
  四、至於被上訴人楊淞傅、甲○○應否負侵權行為損害賠償責
      任，及不當得利返還之責任：
    (一)上訴人主張於前開共有物分割事件判決之前，即曾委託被
      上訴人楊淞傅、甲○○辦理土地登記、測量和分割事宜，
      要求所有共有人要全部同意上訴人的分割方案，並立具委
      託書後，上訴人才給付50,000元的報酬，但被上訴人楊淞
      傅、甲○○還沒有辦好，法院就已經先判決了，所以只能
      按照法院判決辦理登記，並據上訴人提出被上訴人甲○○
      所出具之同意書為證。惟被上訴人楊淞傅則主張：法院判
      決前上訴人並沒有委託其辦理事務，是判決後委託其與被
      上訴人甲○○辦理登記事宜。而被上訴人甲○○主張：上
      訴人在判決前有找其測量土地，希望分割後上訴人能分到
      祖墳及電力公司高壓電鐵架之位置，其在判決前所提出之
      分割建議不為上訴人所接受，上訴人自己轉而與律師商量
      後採法院分割的方案，在判決後上訴人才又委託其等辦理
      分割登記等語。兩造對於委託事務之內容為何，主張並不
      一致。
    (二)查上訴人所提出、由被上訴人甲○○簽署之同意書記載稱
      ：「一、茲稱甲方丙○○○、乙○○，乙方稱千泓聯合代
      書事務所。二、立同意書人雙方同意為就吳厝段橋頭寮小
      段40 8之7地號土地分割案所有共有人認可蓋章。三、甲
      方同意委託乙方就辦理時，乙方必須提供測量圖分割案交
      付甲方送法院訴訟之用，第一段甲方先支付貳萬元整。四
      、第二段將負任全部一切過戶登記完成無誤後再付參萬元
      整（98.1.22收現金參萬元）……98.1.22」（原審卷第16
      頁），其中關於日期之記載，似指上訴人、被上訴人甲○○間之委任契約關係係成立在98年1月22日。但前開分割
      共有物事件臺灣高等法院臺中分院係在97年12月2日判決
      ，判決後上訴人於同月23日具狀聲明上訴，但旋又於98年
      2 月3日撤回上訴而確定，此業經調卷核卷屬實。分割共
      有物事件既經臺灣高等法院臺中分院於97年12月2日裁判
      ，上訴人當無再於其後之98年1月22日委請被上訴人甲○○提供測量圖、經全體共有人認可蓋章，供上訴人提出於
      法院使用之理，上開同意書之記載是否與事實相符，即可
      置疑。再者，關於上訴人在何時委託被上訴人甲○○辦理
      事務，上訴人於原審自稱：「我在判決前就有委託他們（
      指被上訴人楊淞傅、甲○○），被告他們（被上訴人楊淞
      傅、甲○○）辦來不及，法院就已先判決，只能按照法院
      判決辦理登記」、「（法官提示委任書）這是第二次拿錢
      所簽的，第一次被告甲○○、楊淞傅拿我二萬元，後來又
      跟我拿三萬元……」等語（見原審卷第39頁），亦稱委託
      之事是發生在共有物分割判決之前；再參照被上訴人甲○○、楊淞傅所提出，委託鋐誠測量有限公司辦理測量之請
      款明細，請款之日期為「2008年11月4日」（本院卷第89
      頁），則上訴人應係在97年11月間之前即已委任被上訴人
      甲○○；此外，上訴人所提出之同意書記載：「第六、測
      量圖與甲方（指上訴人）主張以鐵塔及祖墳及所有權範圍
      內相符無誤」（原審卷第16頁），及被上訴人楊淞傅、甲○○所提出之委任書記載：「98.1.22茲收現金參萬元」
      、「98.1.22受任已交分割方案圖於委任人」等語，亦均
      足見98年1月22日當天分割方案之測量圖業已完成，僅在
      事後簽訂書面契約並交付酬金，委任測量提出分割方案之
      事，並非於98年1月22日當天發生。
    (三)至於在共有物分割事件判決前上訴人委託辦理事務之內容
      為何？上訴人主張係委託被上訴人楊淞傅、甲○○請其他
      共有人要全部同意上訴人的分割方案，上訴人才願給付50
      ,000元之報酬（原審卷第38頁）；而被上訴人甲○○則主
      張：「在判決前原告（上訴人）有先給我二萬元，他說希
      望台電的電塔及祖墳分給他，我收了他二萬元就請人來測
      量，測得庭呈成果圖，後來他沒有接受建議，直接與律師
      研究，法院就直接按原來的測量圖判決，他給我的二萬元
      是測量費……」、「（二萬元）包括測量及協商服務費…
      …」等語（原審卷第39頁、40頁）。按上訴人所提出之98
      年1月22日同意書記載：「……二、立同意書人雙方同意
      為就吳厝段橋頭寮小段408之7地號土地分割案所有共有人
      認可蓋章。三、甲方同意委託乙方就辦理時，乙方必須提
      供測量圖分割案交付甲方送法院訴訟之用，第一段甲方先
      支付貳萬元整。……」等語（原審卷第16頁），已明白記
      載全體共有人蓋章認可分割方案之事，雖98年1月22日簽
      立同意書時，前開分割共有物事件業經臺灣高等法院臺中
      分院判決，被上訴人楊淞傅、甲○○無法在判決前提出共
      有人認可蓋章之分割方案供上訴人使用，已屬確定之事，
      惟上開同意書應認係上訴人與被上訴人甲○○就委任事務
      之內容為確認，並不因該契約書面係成立於共有物分割判
      決之後而影響其效力，被上訴人甲○○依約應負有將共有
      人認可蓋章之分割方案供上訴人使用之義務。
    (四)惟侵權行為損害賠償責任，以行為人有故意或過失，不法
      侵害他人之權利，或故意以背於善良風俗加損害於他人為
      要件。被上訴人甲○○雖受上訴人之託，負有向其他共有
      人取得認可蓋章之分割方案供上訴人使用之義務固如前述
      ，惟此項義務應履行之期限為何，兩造並無明確之約定，
      而上訴人就前開共有分割事件之第一審判決（96年度訴字
      第749號）提起上訴後，旋請求法院依臺灣高等法院臺中
      分院97年度上字第253號判決附圖所示之丁案為分割，訴
      訟進行中上訴人之訴訟代理人於該事件97年9月15日法院
      行勘驗時、97年11月18日言詞辯論期日，亦均為同一之請
      求（見臺灣高等法院臺中分院97年度上字第253號卷第65
      頁、第94頁、第125頁），並未待被上訴人甲○○提出經
      蓋章認可之分割方案，且臺灣高等法院臺中分院亦果依上
      訴人所主張之丁案為裁判分割，足見臺灣高等法院臺中分
      院裁判分割之方法，亦為上訴人請求之結果，此亦經本院
      調取上開事件卷宗核閱明確；上訴人於分割共有物事件中
      尚且積極主動請求依丁案為分割，即使認被上訴人甲○○
      應負債務不履行之責任，亦難認被上訴人楊淞傅、甲○○
      有何侵權行為之故意過失。另被上訴人甲○○、楊淞傅既
      係依其等與上訴人間之委任契約辦理土地測量及登記事宜
      ，其等收受報酬係依契約而為，亦難認係無法律上原因而
      受有利益。從而，上訴人依侵權行為損害賠償請求權及不
      當得利返還請求權，請求被上訴人楊淞傅、甲○○連帶給
      付135,274元，亦屬無據，應予駁回。
  五、從而，上訴人依侵權行為損害賠償請求權、不當得利返還
      請求權，請求被上訴人戊○○、己○○、丁○○應各給付
      原告100,154元，被上訴人楊淞傅、甲○○應連帶給付上
      訴人135,274元，均屬無據，應予駁回。原審判決駁回上
      訴人之請求，經核並無違誤，上訴意旨指摘原審判決不當
      ，為無理由，應予駁回。因本案事證已臻明確，兩造其餘
      主張陳述及所提之證據，均毋庸再予審酌，附此敘明。
  六、訴訟費用計上訴人所繳納之第二審裁判費7,605元，由敗
      訴之上訴人負擔。
伍、據上論結，本件上訴為無理由，依民事訴訟法第436條之1第
    3項、第385條第1項、第449條第1項、第78條，判決如主文
    。
中    華    民    國    99    年    8     月    31    日
               民事第二庭  審判長法  官  王銘
                                 法  官  吳美蒼
                                 法  官  呂麗玉
正本係照原本作成。
本件不得上訴。
中    華    民    國    99    年    8     月    31    日
                                書記官  廖春玉

司法院資訊處製作；財團法人民間司法改革基金會備份。
